【裁判字號】    98,簡上,152
【裁判日期】    980831
【裁判案由】    詐欺
【裁判全文】
臺灣新竹地方法院刑事判決             98年度簡上字第152號
上  訴  人
即  被  告  乙○○
                      號8樓之.
上列上訴人即被告因詐欺案件，不服本院新竹簡易庭98年度審竹
簡字第304 號中華民國98年4 月22日第一審簡易判決（聲請簡易
判決處刑案號：97年度偵字第1084號），提起上訴，本院管轄第
二審之合議庭判決如下：
    主  文
上訴駁回。
    事  實
一、乙○○明知一般人無故取得他人金融帳戶使用之行徑常與財
    產犯罪之需要密切相關，且取得他人帳戶資料之目的在於方
    便取得贓款及掩飾犯行不易遭人追查，竟基於對提供帳戶予
    他人使用，他人若持以犯罪亦無違反其本意之不確定幫助犯
    意，於民國96年12月23日前之97年12月某日，在新竹市○○○路92號2 樓2-1 室樓下（原判決記載為於民國96年12月23
    日前之某日，在不詳地點），將其先前於96年8 月14日（原
    審判決記載為不詳日期部分，應予更正）所申辦之永豐商業
    銀行新竹分行（下稱永豐銀行）00000000000000號及於93年
    1 月9 日所申辦之渣打國際商業銀行新興分行（原為新竹國
    際商業銀行三姓橋分行，下稱渣打銀行）帳號00000000000
    號帳戶之存摺、提款卡及密碼等資料，交予甲○○，並經甲○○交給張金輝（年籍不詳，應由臺灣新竹地方法院檢察署
    檢察官另行偵查）【原判決記載為提供予某真實姓名年籍不
    詳之成年人（下稱某成年人）部分應予更正】。嗣張金輝所
    屬詐騙集團於取得乙○○上開帳戶之存摺、提款卡及密碼後
    ，即共同基於意圖為自己不法所有之接續犯意聯絡，由1 名
    自稱「賣家陳梅花」之成年女子於96年12月23日晚間8 時28
    分許，以電話向丙○○佯稱其先前於網路購物所得標物之金
    錢匯到分期付款帳戶，須取消此次轉帳云云；嗣於同日晚間
    9 時許，由1 名自稱「郵政總局主任」之成年人以電話告知
    要丙○○前往自動櫃員機查詢帳戶餘額，致丙○○陷於錯誤
    ，遂依指示於同日晚間9 時52分許，在桃園縣中壢市中央大
    學內操作英文介面之自動櫃員機，因而轉出新臺幣（下同）
    29,983元至乙○○上開永豐銀行帳戶內；而該名自稱「郵政
    總局主任」之成年人再向丙○○佯稱須將其帳戶之存款存入
    其指定之帳戶，始能將先前轉出之存款再轉回其帳戶內云云
    ，致丙○○信以為真，又於同日晚間10時54分許，前往位在
    桃園縣中壢市○○路之渣打銀行自動櫃員機，匯入33,000元
    至上開乙○○上開渣打銀行帳戶內。嗣經丙○○覺有異而報
    警處理，始循線查悉上情。
二、案經丙○○訴由新竹市警察局第二分局報請臺灣新竹地方法
    院檢察署檢察官偵查後聲請簡易判決處刑。
    理    由
一、程序事項
（一）按被告以外之人於審判外之言詞或書面陳述，除法律有規
      定者外，不得作為證據。又被告以外之人於審判外之陳述
      ，經當事人於審判程序同意作為證據，法院審酌該言詞陳
      述或書面陳述作成時之情況，認為適當者，亦得為證據。
      當事人、代理人或辯護人於法院調查證據時，知有第159
      條第1 項不得為證據之情形，而未於言詞辯論終結前聲明
      異議者，視為有前項之同意，刑事訴訟法第159 條第1 項
      及第159 條之5 分別定有明文。經查，本件被告就告訴人
      丙○○於警詢時之證述，在本院準備程序及審理時，就證
      據能力一節均表示無意見，並未於本案言詞辯論終結前聲
      明異議，而本院審酌上開證人於警詢之證述，依其陳述作
      成時之情況並無證據可認為不適當，亦非非法取得之證據
      ，又無證明力明顯過低之情形，依上開規定，自得為證據
      。
（二）次按，本案認定事實所引用之文書證據，並無證據證明係
      公務員違背法定程序所取得，亦無刑事訴訟法第159 條之
      4 之顯有不可信之情況與不得作為證據之情形，本院斟酌
      本案卷內之證據並非非法取得，亦無證明力明顯過低之情
      形，且經本院於審判期日依法進行證據之調查、辯論，被
      告於訴訟上之程序權，已受保障，故均得採為證據，合先
      敘明。
二、認定犯罪事實所憑證據及理由
    訊據被告乙○○固不否認上揭永豐銀行00000000000000號及
    渣打銀行帳號00000000000 號帳戶係伊本人所申請開設，惟
    矢口否認有何幫助他人詐欺取財之犯行云云，於本院準備程
    序時辯稱略以：上揭永豐銀行及渣打銀行帳戶存摺及提款卡
    係於96年12月某日在新竹市○○○路92號2 樓2-1 室樓下交
    給伊朋友綽號小狗即證人甲○○，因證人甲○○說他在大陸
    有生意要匯款，因為大陸規定1 次匯款不能匯太多款項，並
    保證非詐騙，過幾天就會歸還等情（本院卷第52頁）。惟查
    ：
（一）上揭帳號00000000000000號帳戶及帳號00000000000 號帳
      戶係被告分別於96年8 月14日、93年1 月9 日向永豐銀行
      、渣打銀行申請開戶設立等情，有永豐商業銀行新竹分行
      98年1 月17日永豐銀新竹分行（098） 字第00001 號函所
      附之客戶基本資料查詢畫面、98年6 月11日永豐銀新竹分
      行（098） 字第00036 號函所附開戶明細查詢各1 件；渣
      打銀行97年5 月12日渣打國際商銀新興字第159 號及98年
      6 月1 日打國際商銀新興字第22號函所附之開戶基本資料
      、各1 份在卷可稽（見偵查卷第至8 至10、12、13頁、本
      院卷第41、42、46、50頁）。又告訴人丙○○因受詐騙後
      先後分別匯款29,983元、33,000元至上接被告所有永豐銀
      行及渣打銀行帳戶內等情，業據告訴人於警詢時證訴明確
      （偵卷第5 、6 頁），並有自動櫃員機匯款單2 紙；上開
      函附之永豐銀行存摺存款歷史往來明細查詢一覽表；上開
      函附之渣打銀行存摺支存對帳單、帳戶明細查詢等附卷可
      佐（見偵卷第7 、14、11頁、本院卷第43、49頁）。是上
      揭自稱「賣家陳梅花」、「郵政總局主任」等人確有以被
      告所申請開立之上揭永豐銀行帳戶及渣打銀行帳戶作為渠
      等詐欺取財犯行而供作被害人丙○○匯款往來之用無訛。
（二）被告於本院準備程序時固以其所有之上揭永豐銀行帳戶及
      渣打銀行帳戶資料係因證人甲○○告知伊在大陸有生意要
      匯款，因為大陸規定1 次匯款不能匯太多款項，並保證非
      詐騙，過幾天就會歸還而交付甲○○等情節置辯。然查：
    1.證人甲○○向被告說伊老闆在澳門有生意要匯款，因為一
      帳戶只能匯幾千元就不能匯，伊老闆說帳戶不夠，要伊跟
      朋友借看看，而伊向被告借用上揭被告所申請永豐銀行帳
      戶及渣打銀行帳戶之存摺、提款卡及提款卡密碼，並於96
      年12月間某日在被告位在關東橋附近住家一樓外面向被告
      拿上揭帳戶提款卡，再於96年12間將該帳戶資料交給伊老
      闆，伊老闆叫張金輝等情節（本院卷第71頁背面、72、73
      頁、76頁），業經證人甲○○於本院審理時證述明確，核
      與被告於本院審理時供稱：「（問：證人甲○○跟你借帳
      戶，他如何跟你聯絡上？）打我的手機。（問：證人甲○○是在手機中跟你說要跟你借存摺、提款卡？）對，他說
      只是生意要用的。我問他這沒有問題嗎，他說是他的老闆
      ，沒有問題。（問：後來在電話中有約好什麼時間、地點
      將提款卡、存摺交付？）講好之後他當晚就到我家樓下了
      。」等語（本院卷第83頁），就證人甲○○告知被告因伊
      老闆生意上要用而向被告借用存摺、提款卡等情節相符合
      ，亦與被告於本院準備程序時所供稱因證人甲○○告知大
      陸有生意要匯款，因為大陸規定1 次匯款不能匯太多款項
      等情節，除係證人甲○○自己或證人甲○○之老闆大陸有
      生意要匯款情節不一外，其餘亦大致相合。是證人甲○○
      上揭於本院證述之情節堪以採信。
    2.被告於本院審理時供稱：「（問：在借帳戶的存摺、提款
      卡時，知道被告住在那裡？）他居無定所，但我知道他的
      戶籍地好像在新豐。（問：在借帳戶、提款卡時，知道證
      人甲○○的全名？）不知道，證人甲○○也不知道我的全
      名。（問：在借帳戶、提款卡時，知道證人甲○○實際工
      作的地點在那裡？）不曉得，但是我知道他在做粗工，他
      來找我時也看得出來。（問：在借帳戶、提款卡時，證人
      甲○○有跟你說他老闆在做什麼工作、叫什麼名字？）他
      只說他老闆在澳門、大陸有生意，要匯錢用的。他沒有跟
      我講名字，我也不認識他老闆。（問：你有去問他老闆做
      什麼工作、叫什麼名字？）沒有。」等語（本院卷第83頁
      背面、84頁）明確，核與證人甲○○於本院審理時所證述
      ：「（問：當時你向被告拿這2 個帳戶的存摺、提款卡時
      ，你如何跟被告說的？）老闆說在澳門有生意要匯款，叫
      我去借。（問：有跟被告說你的老闆叫什麼名字，在做什
      麼事業？）我沒有說什麼名字，但有跟被告說老闆澳門匯
      款要用的。（問：有跟被告說你的老闆在做什麼行業？）
      澳門的生意。」等語在卷（本院卷第78頁背面），就證人
      甲○○於向被告借帳戶資料時，未告知被告伊老闆姓名，
      有告知伊老闆在澳門有生意一節大致相合，堪信為真實。
      參以被告於本院準備程序時供稱：「（問：知道這幾年以
      來詐騙集團會利用人頭帳戶來詐騙他人？）我知道，可是
      我想說是自己朋友，應該不會這麼惡劣」等語（本院卷第
      53 頁） 以觀，被告主觀上既已知道詐騙集團會利用人頭
      帳戶來詐騙他人，在不知真實姓名、居無定所亦不知實際
      工作地點之人告知伊老闆在澳門有生意要匯款使用情形下
      ，亦未詢問伊老闆姓名、作何工作即將上揭帳戶之存摺、
      提款卡及提款卡密碼交予證人甲○○，則被告將上揭2個
      帳戶存摺、提款卡及密碼資料交予證人甲○○當時，主觀
      上應知悉其將帳戶資料出借後，即無法掌控其所開立二個
      帳戶存摺、提款卡使用情形，該帳戶及提款卡有可能供非
      法使用，而被告仍將上揭帳戶資料交予證人甲○○，其主
      觀上已有幫助犯罪之不確定故意酌然。
    3.按刑法上之故意，分為直接故意（確定故意）與間接故意
      （不確定故意），「行為人對於構成犯罪之事實，明知並
      有意使其發生者」為直接故意；又「行為人對於構成犯罪
      之事實，預見其發生而其發生並不違背其本意者」為間接
      故意，刑法第13條第1項、第2項定有明文。茲衡諸常情，
      今日一般人至金融機關開設帳戶使用，係極為方便容易且
      迅速之事，苟有使用金融存款帳戶之正當用途，自以使用
      其本人或可信賴之親友申請之帳戶，最為便利安全，始可
      避免帳戶名義人反悔或心存歹念，利用通知掛失止付、變
      更存戶印鑑圖章或換摺之方式，將帳戶內之款項領走一空
      ，反致使用帳戶人蒙受損失，故苟非意圖以他人之帳戶從
      事不法用途，並藉以逃避查緝，自以其他方法向無相當信
      賴關係之陌生人取得帳戶使用之理，且近年來詐財之犯罪
      類型層出不窮，該等犯罪，多數均係利用他人帳戶作為詐
      欺所得財物之出入帳戶，業經媒體廣為披載，是依一般人
      通常之知識、智能及經驗，均已詳知向陌生人購買、承租
      或其他方法取得帳戶者，多係欲藉該帳戶取得不法犯罪所
      得，且隱匿帳戶內資金之實際取得人之身分，以逃避追查
      ，而被告乙○○於本件行為時係成年、並曾任職在電子公
      司擔任品管等職（本院卷第82頁）係具智識之人，自難諉
      稱不知。從而被告對於交付其所有上揭2 個帳戶之存摺、
      提款卡及密碼等資料，將可能被用來作為詐欺取財等非法
      用途上，應有所預見，且不違背其本意，被告猶提供其所
      有之金融帳戶資料予證人甲○○，當堪認被告有容任將提
      供之金融帳戶資料作為詐欺取財之匯款指定帳戶使用，則
      被告有幫助詐欺取財之不確定故意即可認定。
（三）綜上，本案被告犯行明確，應依法予以論科。
三、論罪科刑：
（一）論罪：
    1.按證人甲○○老闆即第三人張金輝取得上開被告乙○○所
      有金融相關之帳戶資料後，與所屬詐騙集團成員即自稱「
      賣家陳梅花」之成年女子及自稱「郵政總局主任」之成年
      人等共同基於不法所有之接續犯意聯絡，以佯稱匯款錯誤
      須至自動櫃員機查詢並匯款等詐騙方式，先後接續使被害
      人丙○○陷於錯誤，因而致被害人分別匯入29,983元及33
       ,000 元至上開永豐銀行、渣打銀行帳戶等情，是核姓名
      為張金輝之成年男子與自稱「賣家陳梅花」及自稱「郵政
      總局主任」等成年人所為，均係犯刑法第339 條第1 項之
      詐欺取財罪。
    2.張金輝與自稱「賣家陳梅花」及自稱「郵政總局主任」等
      成年人就上開詐欺取財犯行，有犯意聯絡及行為分擔，均
      為共同正犯。
    3.次按刑法上之幫助犯，係指以幫助之意思，對於正犯資以
      助力，而未參與實施犯罪之行為者而言。查被告基於幫助
      詐欺取財犯罪不確定故意將其所有上揭永豐銀行及渣打銀
      行帳戶之存摺、提款卡及密碼等資料，經由證人甲○○提
      供第三人張金輝等所屬詐騙集團成員供作詐財之用，要屬
      詐欺取財構成要件以外之行為，則被告參與詐欺取財構成
      要件以外之行為，應論以詐欺取財之幫助犯。是核被告所
      為，係犯幫助犯刑法第339 條第1 項之詐欺取財罪，並應
      依刑法第30條第2 項之規定減輕其刑。。
（二）原審以被告上開犯行明確，依刑事訴訟法第449 條第1 項
      前段、第454 條第1 項，刑法第339 條第1 項、第30條第
      1 項前段、第2 項、第41條第1 項前段、刑法施行法第1
      條之1 第1 項、第2 項前段，量處有期徒刑4 月，並諭知
      如易科罰金之折算標準，核其認事用法均無不合，量刑亦
      屬妥適，應予維持。
四、被告上訴狀所載上訴意旨略以：被告開立上揭永豐銀行、渣
    打銀行帳戶係為薪資轉帳，後另任他職、為家用、保險轉帳
    亦另開立合作金庫銀行等帳戶，因被告帳戶較多而將密碼寫
    在存款簿上，因保管不慎方為不法之徒冒用為犯罪工具。依
    經驗法則，棄之不用之物總為人淡忘，須待使用之時才會查
    覺存在與否，是被告於警、偵訊所為陳述並無矛盾。再者，
    被告於警、偵訊時就上開帳戶資料下落皆答「可能係於整理
    房間時不慎遺失」而非「認定」或「肯定」，而被告於查覺
    帳戶遺失後即向金融機構掛失止付，並即主動與警局聯繫配
    合，有何可議之處？而此案一直未獲處理，經被告一再到警
    局查詢方才重新調筆錄資料後移送，若被告為幫助犯，自無
    催促案件儘速進入司法程序之理。又被告前後皆有固定收入
    ，無須變賣或無常供人使用個人持有帳戶資料，即使以有償
    論之，何以只需提供2 個帳戶資料而非全部等語。惟查，被
    告於本院準備程序時則已改口辯稱：上揭永豐銀行及渣打銀
    行帳戶存摺及提款卡等，係於96年12月某日在新竹市○○○
    路92號2 樓2- 1室樓下交給伊朋友綽號「小狗」之證人甲○○，因甲○○說他在大陸有生意要匯款等情，而被告應係於
    96年12月間將上揭永豐銀行及渣打銀行帳戶存摺、提款卡及
    密碼，經由證人甲○○而轉交第三人張金輝一節業經本院認
    定如上，可見被告於警詢、偵查中所供稱上揭永豐銀行及渣
    打銀行帳戶存摺、提款卡遺失等情（偵卷第3 、22頁）係臨
    訟杜撰之詞不足採信。則被告上揭上訴狀上所載上訴意旨亦
    無理由。又被告將上揭帳戶資料交予證人甲○○之際已有幫
    助犯罪之不確定故意一節已認定如上，是被告於本院準備程
    序時所持上訴理由亦不足採。
五、被告於本院審理時指摘原判決量刑過重云云，惟查：
  1.按量刑之輕重，係事實審法院得依職權自由裁量之事項，茍
    已斟酌刑法第57條各款所列情狀而未逾越法定刑度，則不得
    遽指為違法；又刑罰之量定屬法院自由裁量之職權行使，但
    仍應審酌刑法第57條所列各款事由及一切情狀，為酌量輕重
    之標準，並非漫無限制，在同一犯罪事實與情節，如別無其
    他加重或減輕之原因，下級法院量定之刑，亦無過重或失輕
    之不當情形，則上級法院對於下級法院之職權行使，原則上
    應予尊重（最高法院72年臺上字第6696號判例、85年度臺上
    字第2446號裁判意旨參照）。
  2.原審審酌被告前無任何刑事紀錄，有臺灣高等法院被告前案
    紀錄表1 份在卷可佐，足徵其素行良善，惟其得以知悉所提
    供之相關金融帳戶將遭人供做詐欺取財之工具，竟任將其所
    有之相關金融帳戶資料交付予不法份子使用，非惟幫助詐騙
    者遂行詐財目的，同時使詐財者得以隱匿其真實身分，降低
    遭查獲之風險，助長犯罪之猖獗，破壞社會秩序甚鉅，犯後
    又飾詞否認犯行，圖免罪責，態度不佳等一切情狀，判處被
    告有期徒刑4 月，如易科罰金，以1,000 元折算1 日，其量
    刑並無明顯過重不當情形，是被告指摘量刑過重云云，亦無
    理由，應予駁回。
據上論斷，應依刑事訴訟法第455 條之1 第1 項、第3 項、第36
8 條，判決如主文。
本案經檢察官陳玉華到庭執行職務
中    華    民    國    98    年    8     月    31    日
                  刑事第一庭  審判長法  官  許翠玲
                                    法  官  楊惠芬
                                    法  官  方鴻愷
以上正本證明與原本無異。
不得上訴。
中    華    民    國    98    年    8     月    31    日
                                    書記官  周育瑜
附錄本案論罪科刑法條全文：
刑法第339條第1項：
意圖為自己或第三人不法之所有，以詐術使人將本人或第三人之
物交付者，處5年以下有期徒刑、拘役或科或併科1,000元以下罰
金。


司法院資訊處製作；財團法人民間司法改革基金會備份。
